【裁判字號】    89,上訴,415
【裁判日期】    890322
【裁判案由】    強盜
【裁判全文】
臺灣高等法院刑事判決                            八十九年度上訴字第四一五號
    上  訴  人  臺灣桃園地方法院檢察署檢察官
    被      告  丙○○
    指定辯護人  本院甲○
右上訴人因被告強盜案件，不服臺灣桃園地方法院八十七年度訴字第一三七０號，中
華民國八十八年十二月十三日第一審判決（起訴案號：臺灣桃園地方法院檢察署八十
七年度偵字第一三四０二號）提起上訴，本院判決如左：
    主      文
上訴駁回。
    理      由
一、公訴意旨略以：被告丙○○於民國（下同）八十七年八月二十五日下午十五時二
    十分許，在桃園縣桃園市○○路與中正路口處之土地公廟前，見同為計程車司機
    之告訴人乙○○手持新台幣（下同）三千元走進土地公廟內，即上前向告訴人表
    示欲借該三千元，為告訴人以該三千元係為給付車款為由加以拒絕後，竟基於意
    圖為自己不法所有而搶奪告訴人手上三千元之犯意，趁告訴人不注意之際，奪取
    告訴人手中之三千元，而告訴人於被搶後，立即要求丙○○返還，為丙○○所拒
    ，而丙○○為防護該三千元之贓物，竟與告訴人發生拉扯，因認被告丙○○涉犯
    刑法第三百二十九條準強盜罪嫌云云。
二、按犯罪事實應依證據認定之，無證據不得推定其犯罪事實，又不能證明被告犯罪
    者，應諭知無罪之判決，此於刑事訴訟法第一百五十四條及同法第三百零一條第
    一項分別定有明文。又按事實之認定，應憑證據，如未能發現相當證據，或證據
    不足以證明，自不能以推測或擬制之方法，以為裁判基礎，最高法院著有四十年
    台上字第八六號判例可循。再按搶奪罪以行為人明知無取得之權利，而圖為自己
    或第三人不法之所有為構成要件，如果誤認為有權取得，縱令有奪取行為，而因
    欠缺意思要件，其結果雖不免負有民事上侵權行為之責任，然亦不能以搶奪罪相
    繩，最高法院四十六年台上字第八一號判例可資參照。
三、公訴意旨認被告涉犯刑法第三百二十九條之準強盜罪，無非以告訴人認係被告向
    其借錢不成，而搶奪其手上之三千元，其後復為防護該搶得之三千元而與告訴人
    發生拉扯之指述，及證人李春炎、薛春環（應為薛金環）之證詞資為論據。訊據
    被告丙○○否認有何右揭準強盜犯行，辯稱：「並未搶乙○○的錢，因乙○○之
    前欠伊一千元，而當日乙○○手上有三千多元，伊只是從那三千元中要回乙○○
    所欠的一千元」等語，經查：
(一)、被告於八十七年八月二十五日下午十五時許，在桃園縣桃園市○○路與中正路口
    之土地公廟內排班並與數名同為合作無線電台車行司機玩骰子，因輸錢，見告訴
    人即同行計程車司機乙○○手持三千元走進土地公廟內，即向告訴人表示欲向其
    借錢，惟告訴人以該三千元係為給付修車款為由加以拒絕，被告遂奪取告訴人手
    上之錢等情，雖據證人即當日同於前開土地公廟內排班之司機李春炎、黃銘吉證
    述在卷（偵查卷第二九頁、原審卷第十七頁反面、第五七頁）。然依證人黃銘吉
    所證之：「當天我也在大廟排班、賭博，當天黃、沈二人也在賭博，黃輸錢，當
    時每人手上都有拿錢，我們在玩骰子，黃一人輸光，黃向沈借錢，沈不借，黃就
    用手把沈的錢拿過來，我想大家都是同事，不是用搶的」等語，已堪認被告所辯
    無意圖為自己不法所有之意圖，並非無憑。
(二)、且證人陳裕雄於原審中亦證稱：「我當天也有在該處玩牌，我有看到事情經過，
    我知道乙○○有欠丙○○一千元，那天丙○○向乙○○討債，但乙○○不給，乙
    ○○當天手上有拿三千多元，一手拿一千，一手拿二千，丙○○就拿一千元，但
    乙○○不甘願，丙○○又說嫖妓的錢欠這麼久，乙○○不高興就出手打他，大家
    就阻止他打。之前丙○○向乙○○討錢，乙○○也不還，拖拖拉拉。」等語（原
    審卷第三三頁）。
(三)、證人楊金得則證述：「當天我在該處排班，順便看人玩牌，有看到事情經過，當
    時丙○○向乙○○說錢借一下，乙○○說錢要去牽車子不行，當時乙○○手上有
    拿錢，丙○○說你以前有欠我錢，乙○○就說，你有指示還給某人，已沒欠了，
    丙○○和乙○○都坐在賭桌上，乙○○即撲向丙○○，我們就把他們捉開，我勸
    二人不要為小錢吵架。（丙○○有無拿乙○○手上的錢，如有，是開玩笑的拿，
    還是要搶錢的意思？）我有看到乙○○手上有錢，丙○○說，你欠我錢就要還我
    ，並伸手去捉，但有無捉到也不知道，我想沈、黃二人常一起吃、喝、賭博，應
    該沒有真的要搶乙○○的錢的意思。（乙○○撲向丙○○的目的？）應該是因為
    沒有面子，因為丙○○當著十幾個人的面說，乙○○欠他錢，我想是丙○○不給
    面子才起爭執的」等語（原審卷第五七頁）。
(四)、另證人林志坤亦於原審證述：「當天我在廟前排班玩牌，黃沈二人均有一起玩骰
    子，（當天乙○○手上是否有三千元現金？）有，丙○○向乙○○討錢，好像乙
    ○○有欠丙○○錢，但數字不清楚，丙○○向乙○○要錢，乙○○說他已把要還
    丙○○的錢交於他人，叫丙○○去向他人拿。（丙○○有無伸手拿乙○○手上的
    錢？）有，至於有無拿到手不清楚。」等語（原審卷第七一頁）。
(五)、證人戴海池於原審證稱：「當天下午在土地公廟看見黃沈二人吵架，（知否丙○
    ○之前是否借錢給乙○○？）只有聽到丙○○曾向乙○○討一千元，是吵架當日
    但尚未吵架時，丙○○說是玩女人的錢，（當日丙○○是否表示要向乙○○借三
    千元？），沒聽到。（為何發生爭執？）黃和沈，或黃與別人，或沈與別人的錢
    常借來借去，之前常在土地公廟玩骰子賭博，因排班無聊，（借的金額多少？）
    有時一兩千。（當日如何吵起來？）因丙○○輸錢，想向乙○○討回一千元，乙
    ○○說那是他要修車的錢，丙○○說乙○○都可以在那賭博，為何不還錢，但我
    沒看到黃搶沈手中的三千元，乙○○先打丙○○，丙○○沒還手，我們把他們架
    開，（黃究竟有無搶沈三千元？）我沒有看到，我只記得黃向沈討一千元」等語
    （原審卷第一一五頁）。
(六)、以上證人陳裕雄、楊金德、林志坤及戴海池、黃銘吉等人之證言互核相符，且其
    等與告訴人乙○○及被告丙○○均同為合作無線電台車行之司機，且當日皆目擊
    案發經過，諒無偏頗任何一方之虞，顯見證人陳裕雄、楊金德、林志坤及戴海池
    等人所證：「被告當時曾確先向告訴人表示欲討回告訴人前所積欠之一千元債務
    ，經告訴人拒絕後，再動手奪取告訴人手中之一千元」等情，應堪採信。
(七)、證人王孫宏於原審證稱：「當天我沒有在該處，事後丙○○與乙○○在黃智明處
    談和解時，我有在現場，事發前一天，丙○○有打電話給我，因他欠我二千元，
    叫我向乙○○要一千元」等語（原審卷第十七頁），而告訴人亦於警訊及偵查中
    自承：「當時駕駛計程車至桃市○○路、中正路土地公廟向他人借錢，進入土地
    公廟見七八個人玩骰子，丙○○也在場，於是我就拿出一千元紙鈔放在左手，要
    向綽號阿城男子借錢，丙○○原蹲在地上，後站起來說有錢借我一下，我告訴他
    ，錢要修車不能借你，於是丙○○見我手上有一千元就出手拉扯我的錢，就搶我
    的錢．．八十七年三月初，丙○○請我消費，叫我這筆錢不用還，過了兩個禮拜
    ，丙○○打行動電話給我，上次消費一千元叫我拿給車台二三四號，我就跟丙○
    ○說，我再跟二三四號車台算，該一千元沒有在我身上」（偵查卷第三頁、第四
    頁）、「我修車欠修理費一千元，想要找人借錢，我手上拿了三千元，就走向那
    一群正在賭博，丙○○看到我就向我借一千元，我說要付修車錢，不能借，他就
    上來把我的錢搶走，我就上去要把錢拿回來而發生拉扯．．」（偵查卷第二五頁
    正面）等語，益徵被告當時確係因告訴人前積欠其一千元債務，而其賭博輸錢，
    欲向告訴人索討債務翻本，遭告訴人拒絕，始出手奪取告訴人手中之一千元甚明
    。至於證人薛金環（公訴人誤載為薛春環）、李春炎所證僅足證明被告曾出手強
    搶告訴人手上的錢，尚不足以證明被告係基於為自己不法所有之意圖而搶奪告訴
    人手中之金錢，且薛金環經原審多次傳喚與拘提未到，且上述證人陳裕雄並證稱
    當日僅司機在場（原審卷第三三頁反面），益見其於偵查中所陳在場是否屬實值
    疑，而告訴人所陳與前開證人所證亦不符，是告訴人與李春炎、薛金環二人所陳
    ，自不得據為被告不利事證。
四、綜上，被告當日確因告訴人前積欠其一千元債務，而其賭博輸錢，欲向告訴人索
    討債務以求翻本，遭告訴人拒絕，始出手奪取告訴人手中之一千元，被告既係向
    告訴人索討債務不遂始出手搶奪告訴人手中之一千元，主觀上應無為自己不法所
    有之意圖，被告之前揭辯詞，尚非虛妄，應堪採信。公訴人所據告訴人之指述、
    證人薛金環及李春炎之證言等，不足採為被告論罪之依據，此外，復查無其他證
    據足資證明被告丙○○有何右揭準強盜之犯行，自不能證明其犯罪，應為被告丙
    ○○無罪之諭知。
五、原審以不能證明被告犯罪而為其無罪之諭知，經核原判決並無違誤，檢察官上訴
    仍循前詞以：「本件被告丙○○於強奪被害人之三千元後，於被害人欲向其取回
    時，為防護贓物，欲打被害人，業據被害人及證人陳明在卷」云云，提起上訴，
    未見及前開在場證人多人所為之肯定證述，誤引證人李春炎、薛金環所稱，以推
    測之詞，指摘原判決不當，請求撤銷改判為無理由，應予駁回。
據上論斷，應依刑事訴訟法第三百六十八條，判決如主文。
本案經檢察官王安明到庭執行職務。
中    華    民    國    八十九    年       三       月       二十二     日
                            臺灣高等法院刑事第七庭
                                審判長法  官  許  文  章
                                      法官  林  勤  純
                                      法  官  施  俊  堯
右正本證明與原本無異。
如不服本判決應於收受送達後十日內向本院提出上訴書狀，其未敘述上訴之理由者並
得於提起上訴後十日內向本院補提理由書（均須按他造當事人之人數附繕本）。
                                      書記官  顏  志  豪
中    華    民    國    八十九    年        三      月      二十三      日


司法院資訊處製作；財團法人民間司法改革基金會備份。
